【裁判字號】    95,保險上易,16
【裁判日期】    951003
【裁判案由】    給付保險金
【裁判全文】
臺灣高等法院民事判決              95年度保險上易字第16號
上  訴  人  乙○○
訴訟代理人  陳傳中律師
複代理人    張人志律師
            張信陽律師
被上訴人    友聯產物保險股份有限公司
法定代理人  丁○○
訴訟代理人  丙○○
複代理人    甲○○
上列當事人間給付保險金事件，上訴人對於中華民國95年3月2日
臺灣桃園地方法院94年度保險字第31號第一審判決提起上訴，本
院於95年9月19日言詞辯論終結，判決如下：
    主  文
上訴駁回。
第二審訴訟費用由上訴人負擔。
    事實及理由
一、上訴人聲明：（一）原判決關於駁回上訴人後開第二項之訴
    部分廢棄。（二）被上訴人應給付上訴人新台幣（下同）87
    萬3000元，及自起訴狀繕本送達翌日起至清償日止，按年利
    率10％計算之利息。
    被上訴人聲明：如主文所示。
二、上訴人起訴主張：伊於民國（下同）93年3月26日將伊所新
    購車牌號碼7682-JE之自用小客車（下稱系爭車輛），向被
    上訴人永康分公司投保汽車保險，其中竊盜損失險部分（下
    稱系爭竊盜保險）投保金額為新台幣（下同）133萬8000元
    。嗣伊之子即訴外人李龍軍於同年12月7日晚間將系爭車輛
    停放在桃園縣中壢市○○○街自宅門前道路旁後返家，次日
    發現系爭車輛遭竊，隨即向警局報案請求協尋，迄未尋獲；
    伊遂向被上訴人申請理賠，惟為被上訴人拒絕。依系爭竊盜
    保險之保險條款第1條約定，被保險汽車遭受竊盜、搶奪、
    強盜所致之毀損滅失，被上訴人應負賠償之責；爰依保險契
    約之法律關係，請求被上訴人給付保險金等情，求為命被上
    訴人給付87萬3000元，及自起訴狀繕本送達翌日起至清償日
    止，按年利率10％計付利息之判決（上訴人在原審請求被上
    訴人給付133萬8000元本息，經原審判決敗訴後，上訴人提
    起上訴，減縮聲明如上）。
    被上訴人則以：上訴人向訴外人台勁國際汽車行銷股份有限
    公司（下稱台勁公司）購買系爭車輛之價金為97萬元，卻以
    133萬8000元之保險標的價額向伊投保系爭竊盜保險，未依
    保險法第64條之規定據實說明系爭車輛之真正購得價金，影
    響伊對保險金額之認定。伊係因上訴人之詐欺而與之訂立超
    額保險契約，伊已依保險法第76條第1項規定發函予上訴人
    ，解除兩造間之系爭竊盜保險契約，上訴人請求伊給付保險
    金即非正當。又上訴人另以系爭車輛實購車價為129萬8000
    元向復華商業銀行貸款100萬元；且在系爭車輛失竊後，伊
    公司人員前往訪談時，上訴人仍稱系爭車輛之買價為130萬
    元；上訴人顯係明知並有意以較高之車輛買價獲得較高之貸
    款額度及保險理賠等語，資為抗辯。
三、兩造不爭執之事實：
（一）上訴人於93年3月26日就伊所有之系爭車輛向被上訴人永
      康分公司投保系爭竊盜保險，保險金額為133萬8000元。
（二）上訴人以系爭車輛為伊之子即訴外人李龍軍於93年12月7
      日停放在桃園縣中壢市○○○街自宅門前道路旁後，於次
      日發現遭竊，經報警協尋迄未尋獲為由，向被上訴人申請
      保險理賠。
（三）證據：自用汽車保險單、汽車竊盜損失險全損免折舊批單
      、保險收據、桃園縣政府警察局車輛協尋證明單（見原審
      北院卷5-8頁）。
四、上訴人主張伊所有系爭車輛向被上訴人投保竊盜損失險，因
    系爭車輛失竊，乃依兩造間所訂保險條款第1條約定，向被
    上訴人請求給付保險金87萬3000元，有無理由，詳述如下：
（一）經查上訴人係向訴外人台勁公司購買系爭車輛，並委由台
      勁公司之經理即訴外人吳耀宗向被上訴人提出汽車保險之
      要保書，經被上訴人同意，兩造間就系爭車輛成立汽車保
      險契約，有要保書可憑（見原審北院卷18頁）；並經吳耀
      宗到場證稱：上訴人購買系爭車輛及投保均係由伊辦理，
      要保書係伊代為填寫；伊係台勁公司之經理等語（見原審
      桃院卷18頁）；參諸被上訴人陳述：台勁公司係伊公司永
      康分公司之地方簽約公司，伊公司可以給保費的優惠，台
      勁公司有跟很多保險公司簽約等語（見原審桃院卷46頁）
      ；足認訴外人吳耀宗係基於銷售系爭車輛之業務關係，代
      上訴人向被上訴人提出要保書，尚不得據此而認吳耀宗為
      被上訴人之代理人或使用人。上訴人主張訴外人吳耀宗應
      視為被上訴人之使用人，類推適用民法第105條、第224條
      之規定云云，為不足採。
（二）又查上訴人向訴外人台勁公司購買系爭車輛之價金為97萬
      元，並非上訴人之要保書所記載之保險金額133萬8000元
      等情，有發票可稽（見原審北院卷21頁）；並經證人吳耀
      宗到場證稱明確（見原審北院卷19頁）。證人吳耀宗雖證
      稱其有無將投保金額填載為133萬8000元，已無印象。惟
      按車輛失竊險投保金額之高低，攸關要保人應繳付之保費
      ，本件投保金額較實際購買價格多出30多萬元，其保費必
      有差異，吳某斷無不向消費者說明之理。另查被上訴人公
      司之人員於93年12月20日所製作之「失竊車輛調查訪談表
      」，記載受訪人（按為上訴人之子李龍軍）稱系爭車輛購
      買車價為130萬元，該訪談表並有上訴人之印章（見原審
      桃院卷58頁），上訴人之子李龍軍既知答覆保險公司人員
      詢問之購買車價為130萬元，若非上訴人告知，何以作此
      回答，故上訴人應不得諉為不知，上訴人主張伊對訪談表
      記載系爭車輛購買車車價為130萬元不知情云云，不足採
      信。且上訴人曾以系爭車輛之實購車價為129萬8000元向
      復華商業銀行貸款100萬元，亦有本院向該銀行函調之上
      訴人貸款資料可憑（見本院卷44-51頁）。綜合上情觀之
      ，上訴人主張伊不知系爭要保書上關於系爭車輛保險金額
      之記載超過伊購買系爭車輛之價金云云，核不足採。
（三）按依保險法第82條之1第1項準用同法第76條第1項規定，
      保險金額超過保險標的價值之契約，係由當事人一方之詐
      欺而訂立者，他方得解除契約。上訴人明知系爭車輛之實
      際購買價金即保險標的之價值為97萬元，竟以不實之價額
      133萬8000元，與被上訴人訂立系爭竊盜保險契約，明顯
      超過保險標的之價值，堪認上訴人係以詐欺之方法，與被
      上訴人訂立超額保險契約。被上訴人抗辯伊得依上開規定
      ，解除系爭竊盜保險契約，應屬有據。經查被上訴人已於
      91年2月22日以郵局存證信函向上訴人為解除系爭竊盜保
      險契約之意思表示，有該郵局存證信函可稽（見原審北院
      卷22頁），為上訴人所不爭執，系爭竊盜保險契約已經被
      上訴人合法解除，足堪認定。
五、綜上所述，兩造間就系爭車輛所訂之保險契約業經被上訴人
    依法解除而溯及失其效力，上訴人執已溯及失效之保險契約
    約定，請求被上訴人依系爭竊盜保險之保險條款第1條約定
    ，給付保險金87萬3000元，及自起訴狀繕本送達翌日起至清
    償日止，按年息10％計算之利息，為無理由，不應准予。原
    審就上開不應准許部分所為上訴人敗訴判決，並無不合；上
    訴論旨指摘原判決此部分不當，求予廢棄改判，為無理由。
六、兩造其餘之攻擊或防禦方法及未經援用之證據，經本院斟酌
    後，認為均不足以影響本判決之結果，無逐一詳予論駁之必
    要。併此敘明。
七、據上論結，本件上訴為無理由，依民事訴訟法第449條第1項
    、第78條，判決如主文。
中    華    民    國    95    年    10     月    3    日
                  民事第八庭
                      審判長法  官  吳景源
                            法  官  連正義
                            法  官  鄭威莉
正本係照原本作成。
不得上訴。
中    華    民    國    95    年    10    月    4     日
                            書記官  秦慧榮


司法院資訊處製作；財團法人民間司法改革基金會備份。
